ACORDAO-COMPLETO-2483579

ACÓRDÃO 8389/2021 ATA 21/2021 - SEGUNDA CÂMARA

VISTOS, relatados e discutidos estes autos de pedido de reexame interposto por Ilton Arnaldo de Abreu Arruda (XXX.660.878-XX) servidor aposentado do Tribunal Regional do Trabalho da 15ª Região em face do Acórdão 8206/2019-TCU-Segunda Câmara, que julgou ilegal o respectivo ato de aposentadoria e negou-lhe registro, em razão da incorporação de quintos pelo exercício de função comissionada, em desacordo com jurisprudência do TCU e do Supremo Tribunal Federal,
ACORDAM os Ministros do Tribunal de Contas da União, reunidos em sessão da Segunda Câmara, com base no art. 48 da Lei 8.443/1992, c/c o art. 286 do Regimento Interno, e diante das razões expostas pelo Relator, em
9.1 conhecer do pedido de reexame para, no mérito, dar-lhe provimento para tornar sem efeito o acórdão recorrido;
9.2 reconhecer o registro tácito do ato inicial de aposentadoria de Ilton Arnaldo de Abreu Arruda (XXX.660.878-XX) ;
9.3 estender os efeitos desta decisão, nos termos do art. 281 do Regimento Interno do TCU, ao Sr. Arildo Gomes de Oliveira (XXX.536.668-XX) e reconhecer o registro tácito do ato inicial de concessão de sua aposentadoria;
9.4 dar ciência desta deliberação aos servidores aposentados, ao Tribunal Regional do Trabalho da 15ª Região e aos demais interessados, informando-os de que o teor integral da deliberação poderá ser obtido no endereço eletrônico www.tcu.gov.br/acordaos.

Pedido de reexame (peça 32) interposto pelo Sr. Ilton Arnaldo de Abreu Arruda, ex-servidor do Tribunal Regional do Trabalho da 15ª Região em Campinas  SP, contra o Acórdão 8.206/2019TCU2ª Câmara (peça 26), que teve como relator o Excelentíssimo Senhor Ministro-Substituto André Luís de Carvalho

Segunda Câmara

Tribunal Regional do Trabalho da 15ª Região - Campinas/SP.

3. Interessados/Recorrentes:
3.1. Recorrente: Ilton Arnaldo de Abreu Arruda (XXX.660.878-XX).
3.2. Interessado: Arildo Gomes de Oliveira (XXX.536.668-XX).

13.1. Ministros presentes: Bruno Dantas (Presidente), Augusto Nardes, Aroldo Cedraz e Raimundo Carreiro (Relator).
13.2. Ministro-Substituto presente: Marcos Bemquerer Costa.

RAIMUNDO CARREIRO

Ministro-Substituto André Luís de Carvalho.

Trata-se de pedido de reexame interposto pelo Sr. Ilton Arnaldo de Abreu Arruda, servidor aposentado do Tribunal Regional do Trabalho da 15ª Região - Campinas/SP contra o Acórdão 8206/2019-TCU-Segunda Câmara, relator o Ministro-substituto André Luís de Carvalho (peça 26) , que julgou ilegal o ato de aposentadoria do servidor e negou-lhe registro.
2.	Transcrevo a seguir, com ajustes de forma, nos termos do art. 1º, § 3º, inciso I, da Lei nº 8.443/92, a instrução lavrada no âmbito da Secretaria de Recursos (peça 44) , cuja proposta de encaminhamento foi endossada pelo diretor da subunidade (peça 45) e pelo Ministério Público junto ao TCU (peça 46) , na pessoa do Procurador Marinus Eduardo De Vries Marsico.
"INTRODUÇÃO 
1.	Trata-se de pedido de reexame (peça 32) interposto pelo Sr. Ilton Arnaldo de Abreu Arruda, ex-servidor do Tribunal Regional do Trabalho da 15ª Região em Campinas - SP, contra o Acórdão 8206/2019-TCU-Segunda Câmara (peça 26) , que teve como relator o Excelentíssimo Senhor Ministro-Substituto André Luís de Carvalho. 
1.1. 	A deliberação recorrida apresenta o seguinte teor: 
VISTOS, relatados e discutidos estes autos de aposentadorias deferidas em favor de Arildo Gomes de Oliveira e Ilton Arnaldo de Abreu Arruda pela administração do Tribunal Regional do Trabalho da 15ª Região em Campinas - SP. 
ACORDAM os Ministros do Tribunal de Contas da União, reunidos em Sessão da 2ª Câmara, nos termos do art. 71, III e IX, da Constituição de 1988 e dos arts. 1º, V, 39, II, e 45 da Lei 8.443/1992, diante das razões expostas pelo Relator, em: 
9.1.	considerar ilegais os atos de aposentadoria em favor de Arildo Gomes de Oliveira (à peça 5 sob o nº de controle 20784201-04-2008-000008-0) e de Ilton Arnaldo de Abreu Arruda (à peça 6 sob o nº de controle 20784201-04-2007-000054-1) , negando-lhes os respectivos registros; 
9.2.	dispensar o ressarcimento das quantias percebidas indevidamente, mas de boa-fé, em sintonia com a Súmula 106 do TCU; 
9.3.	determinar que a administração do Tribunal Regional do Trabalho da 15ª Região em Campinas - SP adote as seguintes medidas: 
9.3.1. faça cessar, no prazo de 15 (quinze) dias contados da ciência deste Acórdão, os pagamentos decorrentes dos atos ora considerados ilegais pelo item 9.1 deste Acórdão, sob pena de responsabilidade solidária da autoridade administrativa omissa, nos termos do art. 71, IX, da Constituição de 1988 e do art. 262, caput, do Regimento Interno do TCU; 
9.3.2. dê ciência do inteiro teor desta decisão aos interessados, no prazo de 15 (quinze) dias contados da ciência desta deliberação, alertando-os de que o efeito suspensivo proveniente da eventual interposição de recurso junto ao TCU não os eximirá da devolução dos valores percebidos indevidamente após a notificação, diante do não provimento do aludido recurso; 
9.3.3. encaminhe a este Tribunal, nos termos do art. 262, § 2º, do RITCU, os novos atos de concessão das aludidas aposentadorias, sem a ilegalidade indicada nesta deliberação, para que sejam submetidos à apreciação pelo TCU, na forma do art. 260, caput, do RITCU; 
9.3.4. encaminhe ao TCU, no prazo de 30 (trinta) dias contados da ciência deste Acórdão, o comprovante de que os interessados tomaram a efetiva ciência da presente deliberação; 
9.4. determinar que a unidade técnica adote as seguintes medidas: 
9.4.1. envie a cópia do presente Acórdão, acompanhado do Relatório e do Proposta de Deliberação, ao Tribunal Regional do Trabalho da 15ª Região em Campinas - SP, para ciência e adoção das providências cabíveis; e 
9.4.2. arquive o presente processo, sem prejuízo de promover o monitoramento da determinação proferida pelo item 9.3 deste Acórdão, representando ao TCU, se necessário. 
 (destacamos e sublinhamos) . 
HISTÓRICO  
2. O ato de aposentadoria do recorrente foi julgado ilegal, em razão do pagamento indevido de quintos.  
ADMISSIBILIDADE 
3. Reitera-se o exame de admissibilidade contido na peça 34 do SAR/Serur, em que se propôs o conhecimento do recurso interposto, nos termos do artigo 48 da Lei 8.443/1992, c/c os artigos 285 e 286, parágrafo único, do RI/TCU, suspendendo-se os efeitos dos subitens 9.1, 9.3, 9.3.1 e 9.3.3 do Acórdão 8206/2019-TCU-Segunda Câmara, em relação ao recorrente. Observa-se que o Excelentíssimo Senhor Ministro Raimundo Carreiro, mediante despacho de peça 37, concordou com a análise desta unidade técnica. 
PRELIMINAR DE REGISTRO TÁCITO  
4.	Cumpre observar que o ato de aposentadoria do recorrente (peça 6) foi disponibilizado ao TCU em 20/2/2008 e julgado ilegal em Sessão de 10/9/2019 da Segunda Câmara (peça 26) . 
4.1.	De acordo com as disposições do Acórdão 587/2011-TCU-Plenário, da Relatoria do Ministro Valmir Campelo, vinha esta Corte decidindo que o transcurso de mais de cinco anos desde a entrada do ato de pessoal no TCU, embora não consolidasse situações de ilegalidade, em razão da precariedade dos atos de concessão, cuja natureza é complexa, gerava a necessidade de instauração do contraditório. 
4.2.	A consolidação de atos sujeitos a registro manifestamente ilegais, em razão do transcurso de grande lapso temporal, em respeito ao princípio da segurança jurídica, só era admitida pelo TCU em situações excepcionais, quando caracterizada a irreversibilidade da situação fática do interessado ou demonstrado que este estaria sujeito a prejuízo insuportável, caso o correspondente ato de concessão fosse julgado ilegal (cf., e.g., Acórdão 2251/2014-TCU-Plenário, Relator Ministro Bruno Dantas) . 
4.3.	No entanto, em 19/2/2020, o Pretório Excelso, ao julgar o Recurso Extraordinário 636.553/RS, apreciando o Tema 445 da repercussão geral, fixou a seguinte tese: 
Em atenção aos princípios da segurança jurídica e da confiança legítima, os Tribunais de Contas estão sujeitos ao prazo de 5 anos para o julgamento da legalidade do ato de concessão inicial de aposentadoria, reforma ou pensão, a contar da chegada do processo à respectiva Corte de Contas.   
4.4.	Naquela ocasião, o Relator, Ministro Gilmar Mendes, fundamentou a adoção do prazo de cinco anos por analogia ao prazo previsto no Decreto 20.910/1932, tendo mencionando, ainda, ser esse lapso temporal equivalente ao previsto nas Leis 9.873/1999 e 9.784/1999. 
4.5.	Assim, estabeleceu o prazo de cinco anos para que o Tribunal de Contas aprecie o ato, autorizando ou negando o respectivo registro.   
4.6.	Sobre o impacto do julgamento do Guardião da Constituição no RE 636.553/RS, em processos sujeitos a registro no TCU, traz-se à colação as pertinentes observações do Excelentíssimo Senhor Ministro Walton Alencar Rodrigues, por ocasião do Acórdão 122/2021-TCU-Plenário (TC Processo 013.339/2020-6) : 
Sem embargo de considerar o mérito da decisão do STF, o anterior entendimento acerca da observância do contraditório e da ampla defesa após o transcurso de cinco anos desde a chegada do processo no TCU restou prejudicado, porquanto, após esse tempo, segundo prelecionou o Relator da matéria no STF, o ato deve ser considerado "registrado tacitamente".  
No julgamento dos embargos de declaração, opostos em face dessa decisão, finalizado em 4/12/2020, o E. Relator aduziu que, "passado esse prazo [de cinco anos, contado de forma ininterrupta, a partir da chegada do processo à corte de contas] sem finalização do processo, o ato restará automaticamente estabilizado. Abre-se, a partir daí, a possibilidade de sua revisão, nos termos do art. 54 da Lei 9.873/1999" (grifos meus) .  
 A expressa menção do relator à possibilidade de revisão do ato considerado tacitamente registrado impõe novas considerações e imediatas providências por parte desta Corte. 
Relativamente à área de pessoal da Administração Federal, já tive a oportunidade de fazer inúmeros pronunciamentos acerca do acúmulo dos processos na Sefip, que há pouco tempo passavam em muito de cem mil, ajuntados ao longo dos anos. Grande parte desses processos foram devolvidos aos órgãos de origem para correção de irregularidades e reenvio ao TCU. E os que permaneceram desafiam a capacidade de trabalho do Tribunal. 
 (...)  
 Por esse motivo conclui-se que, a partir do registro tácito do ato de concessão, é possível a sua revisão, no prazo de 5 anos, com base no aludido artigo da lei de processo administrativo [art. 54 da Lei 9.784/1999]. 
Esse entendimento é plenamente compatível com o disposto no art. 260, § 2º, do Regimento Interno do TCU, in verbis: 
§ 2º O acórdão que considerar legal o ato e determinar o seu registro não faz coisa julgada administrativa e poderá ser revisto de ofício pelo Tribunal, com a oitiva do Ministério Público e do beneficiário do ato, dentro do prazo de cinco anos da apreciação, se verificado que o ato viola a ordem jurídica, ou a qualquer tempo, no caso de comprovada má-fé.   
Registro que o E. Relator no STF, ao apreciar os embargos de declaração, expressamente entendeu desnecessária a modulação de efeitos da decisão adotada no RE 636.553/RS, devendo ser aplicada imediatamente, com efeitos ex tunc. 
Em síntese, o entendimento adotado pelo Supremo Tribunal Federal, em sede de recurso extraordinário, com repercussão geral reconhecida, deve ser observado por todos os juízes e tribunais, nos termos dos arts. 927, inciso III, e 1.030 do Código de Processo Civil. 
Cabe ao TCU, por conseguinte, em atendimento à disposição legal e aos princípios da eficiência, da razoável duração do processo e da isonomia, evoluir, no entendimento e nos procedimentos, para compatibilizar suas decisões com a recente tese da Suprema Corte. 
Chamo a atenção que as despesas atinentes a pessoal, como as reformas, aposentadorias e pensões, além de vencimentos, subsídios etc., configuram os maiores gastos da União Federal - maior mesmo que os juros da dívida - sendo inconcebível que servidores públicos federais continuem fazendo letra morta das normas jurídicas e da Constituição em vigor, mantendo o pagamento de verbas a que não fazem jus, segundo plúrimas decisões do TCU e dos órgãos do Poder Judiciário, como é o caso dos autos. 
4.7. No caso concreto, vale repisar que o ato de aposentadoria em reexame foi disponibilizado ao TCU em 20/2/2008. Assim, é de se entender que houve o seu registro tácito em 20/2/2013 e o seu aperfeiçoamento definitivo em 20/2/2018, anteriormente, portanto, ao julgamento de sua ilegalidade, em Sessão de 10/9/2019, pela Segunda Câmara. 
4.8. Nesse sentir, é de se entender que o ato aposentadoria sub examine deve ser considerado tacitamente registrado, com proposta de arquivamento do processo, em relação ao recorrente, e ciência ao órgão de origem, visto não ser mais possível, na espécie, a aplicação das disposições contidas no art. 260, § 2º do Regimento Interno do TCU, in verbis: 
§ 2º O acórdão que considerar legal o ato e determinar o seu registro não faz coisa julgada administrativa e poderá ser revisto de ofício pelo Tribunal, com a oitiva do Ministério Público e do beneficiário do ato, dentro do prazo de cinco anos da apreciação, se verificado que o ato viola a ordem jurídica, ou a qualquer tempo, no caso de comprovada má-fé.  
4.9. A conclusão ora apresentada nesta instrução vai ao encontro da orientação emanada do Pretório Excelso e do Plenário do Tribunal de Contas da União. 
CONCLUSÃO 
5. Diante do exposto, é de se concluir que o ato de aposentadoria sub examine deve ser considerado tacitamente registrado, com proposta de arquivamento do processo, em relação ao recorrente, e ciência ao órgão de origem, ante a impossibilidade de aplicação das disposições contidas no art. 260, § 2º do Regimento Interno do TCU, que trata da revisão de ofício. 
PROPOSTA DE ENCAMINHAMENTO 
6. Ante o exposto, submetem-se os autos à consideração superior, propondo-se, com fundamento no art. 48 da Lei 8.443/1992: 
a)	conhecer do recurso interposto, para, no mérito, dar-lhe provimento, no sentido de tornar sem efeito o acórdão recorrido, em relação ao recorrente, considerando o ato de aposentadoria de peça 6 tacitamente registrado, com proposta de arquivamento do processo, em relação ao recorrente; 
b)	informe ao recorrente e demais interessados do acórdão a ser proferido, destacando que o relatório e o voto que o fundamentam podem ser acessados por meio do endereço eletrônico www.tcu.gov.br/acordaos.
É o relatório.

8.1. Araceli Alves Rodrigues (26.720/OAB-DF) e outros, representando Ilton Arnaldo de Abreu Arruda.

APOSENTADORIA. PARCELA DE QUINTOS. IMPOSSIBILIDADE DE INCOPORAÇÃO APÓS 1998. ENTENDIMENTO FIRMADO NO TCU E NO STF. ILEGALIDADE. NEGATIVA DE REGISTRO. PEDIDO DE REEXAME. PRELIMINAR DE REGISTRO TÁCITO. ATOS ADENTRARAM O TCU EM 2008. REGISTRO TÁCITO EM 2013. APROVEITAMENTO DAS CIRCUNSTÂNCIAS OBJETIVAS AO OUTRO SERVIDOR. EFEITOS ESTENDIDOS. PROVIMENTO.

APOSENTADORIA (APOS)

Secretaria de Recursos (Serur); Secretaria de Fiscalização de Integridade de Atos e Pagamentos de Pessoal e de Benefícios Sociais (Sefip).

Relato os presentes recursos em razão de sorteio realizado nos termos dos arts. 21 e 22 da Resolução TCU 175/2005 (peça 36) .
2.	Em exame pedido de reexame interposto pelo Sr. Ilton Arnaldo de Abreu Arruda, servidor aposentado do Tribunal Regional do Trabalho da 15ª Região - Campinas/SP contra o 8.206/2019-TCU-2ª Câmara, relator o Ministro-substituto André Luís de Carvalho, que julgou ilegal o ato de aposentação do servidor e negou-lhe registro, em razão da indevida incorporação de quintos pelo exercício de funções públicas no período compreendido entre a promulgação da Lei nº 9.624, de 08/04/1998, e a edição da MP nº 2.225-48, de 04/09/2001, em dissonância com a jurisprudência do TCU (Acórdão 2444/2015-TCU-Plenário, relator Min. e 5.380/2016-TCU-2ª Câmara, rel. Min. ) e precedentes do Supremo Tribunal Federal (RE 638.115-CE e MS 25.763-DF) .
3.	Presentes os requisitos de admissibilidade previstos no art. 48 da Lei 8.443/1992, cumpre conhecer do recurso, em ratificação ao despacho de peça 37.
4.	A Secretaria de Recursos, em manifestação transcrita no relatório precedente, aprecia preliminar de registro tácito relativa à decadência quinquenal prevista na Lei 9.784/1999, à luz do entendimento exarado pelo Supremo Tribunal Federal nos autos do RE 636.553/RS (Tema 445 de repercussão geral) , e conclui pelo registro tácito do ato do ato de aposentadoria, no sentido de tornar sem efeito o acórdão recorrido, com a proposta de arquivamento dos autos, tendo em vista o lapso temporal transcorrido desde a chegada dos referidos atos a este Tribunal.
5.	Acolho as conclusões exaradas pela Secretaria de Recursos, as quais desde já incorporo às minhas razões de decidir, sem prejuízo das considerações a seguir.
6.	De fato, o ato inicial de aposentação do Sr. Ilton Arnaldo de Abreu Arruda foi disponibilizado a esta Corte em 20/2/2008 (peça 6, p. 1) , há mais de 13 anos, assim como também o ato de aposentadoria do Sr. Arildo Gomes de Oliveira, que também foi julgado irregular nestes autos, igualmente pela indevida incorporação da parcela de "quintos" e teve o respectivo registro negado pelo aresto combatido, e que adentrou este Tribunal em 2/6/2008 (peça 5, p. 1) . 
7.	Em 19/2/2020, a Suprema Corte, ao julgar o Extraordinário 636.553/RS, apreciando o tema 445, fixou a seguinte tese:
"Em atenção aos princípios da segurança jurídica e da confiança legítima, os Tribunais de Contas estão sujeitos ao prazo de 5 anos para o julgamento da legalidade do ato de concessão inicial de aposentadoria, reforma ou pensão, a contar da chegada do processo à respectiva Corte de Contas".
8.	Conforme bem salientado pelo Min. Walton Alencar no voto condutor que sustentou o Acórdão 122/2021-TCU-Plenário, que pacificou a matéria nesta Corte após o julgamento definitivo do Tema 445 pelo STF, em que pese o Relator do recurso extraordinário, Ministro Gilmar Mendes, ter assentado a inaplicabilidade do prazo quinquenal previsto no art. 54 da Lei 9.784/1999 durante o interregno entre a publicação do ato de concessão de aposentadoria, pensão ou reforma pelo órgão de origem e a apreciação de sua legalidade pelo TCU, em homenagem ao princípio da segurança jurídica, o Supremo estabeleceu o prazo de cinco anos para que o Tribunal de Contas aprecie o ato, autorizando ou negando o respectivo registro. Após esse período, sem apreciação pelo TCU, o ato deve ser considerado "tacitamente registrado".
9.	Entrementes, no julgamento dos embargos de declaração, o E. relator no STF permitiu a aplicação de novo prazo quinquenal, com fundamento no art. 54 da Lei 9.784/1999, para que o TCU proceda à revisão do ato tacitamente registrado, litteris: 
"passado esse prazo [de cinco anos, contado de forma ininterrupta, a partir da chegada do processo à corte de contas] sem finalização do processo, o ato restará automaticamente estabilizado. Abre-se, a partir daí, a possibilidade de sua revisão, nos termos do art. 54 da Lei 9.873/1999".
10.	Desse modo, o referido Acórdão 122/2021-TCU-Plenário, fixou tese no sentido de que a possibilidade de revisão de ofício de atos de pessoal, pelo TCU, exaure-se com o transcurso do prazo quinquenal do art. 54 da Lei 9.784/1999, cujo termo a quo é contado a partir do transcurso de cinco anos da entrada do ato nesta Corte de Contas, momento em que se opera o registro tácito, e a consequente estabilização do ato. A partir daí, abre-se novo interregno de cinco anos para eventual revisão de ofício. 
11.	No caso concreto, o ato de aposentadoria do Sr. Ilton Arnaldo de Abreu Arruda foi disponibilizado a esta Corte em 20/2/2008 (peça 6, p. 1) , devendo ser reconhecido o registro tácito na data de 20/2/2013, e seu aperfeiçoamento definitivo em 20/2/2018, vencido, portanto, o prazo regimental e jurisprudencial para que se proceda à revisão de ofício. 
12.	Já o ato inicial de aposentadoria do Sr. Arildo Gomes de Oliveira, adentrou no TCU em 2/6/2008 (peça 5, p. 1) , devendo ser reconhecido o registro tácito na data de 2/6/2013, e seu aperfeiçoamento definitivo em 2/6/2018, vencido, igualmente, o prazo regimental e jurisprudencial para que se proceda à revisão de ofício. 
13.	Em razão das circunstâncias objetivas presentes aproveitarem ao Sr. Arildo Gomes de Oliveira, ainda que não tenha ele recorrido neste momento processual, os efeitos da presente decisão devem a ele ser estendidos, nos termos do art. 281 do Regimento Interno do TCU.
14.	Não resta alternativa a esta Corte, portanto, senão reconhecer o registro tácito dos referidos atos nas datas acima indicadas, em consonância com a proposta alvitrada pela Serur, e secundada pelo pelo representante do MP/TCU, ante os efeitos retroativos produzidos pela decisão do Supremo Tribunal Federal nos autos do RE 636.533/RS (Tema 445) , que transitou em julgado em 5/3/2021, com repercussão geral reconhecida. 
15. 	Do exposto, VOTO por que seja aprovado o Acórdão que ora submeto a este Colegiado.
TCU, Sala das Sessões Ministro Luciano Brandão Alves de Souza, em 22 de junho de 2021.
RAIMUNDO CARREIRO 
Relator